---
title: "Anàlisi de dades òmiques (ADO)"
subtitle: "Prova d'avaluació continuada 2 (PAC2)"
author: "Carla Panisello Aranda"
email: "cpaniselloa@uoc.edu"
output:
  word_document:
editor_options:
  markdown:
    wrap: 72
---

*Treballem amb el dataset GSE161731 del treball de McClain et al., realitzant un anàlisis d'expressió gènica diferencial en R/Bioconductor en pacients amb COVID-19 en comparació amb altres patologies. A continuació es troba el codi emprat per la realització del treball.*

# Load packages that will be used in this code

```{r}
suppressPackageStartupMessages(library(GEOquery))
suppressPackageStartupMessages(library(AnnotationDbi))
suppressPackageStartupMessages(library(EnsDb.Hsapiens.v86))
suppressPackageStartupMessages(library(GenomicRanges))
suppressPackageStartupMessages(library(SummarizedExperiment))
```

# Download the files from GSE161731

```{r}
gse <- getGEOSuppFiles("GSE161731")

# The files dowloaded contains the metadata and the expression data.
rownames(gse)

expr_matrix <- read.csv(rownames(gse)[1], row.names = 1,check.names = FALSE)
meta_info <- read.csv(rownames(gse)[2])

# Buscamos las features para generar las coordenadas geneticas
gene_ids <- rownames(expr_matrix)

# Obtener las coordenadas geneticas junto a los identificadores de gen
gene_ranges <- genes(EnsDb.Hsapiens.v86, filter = GeneIdFilter(gene_ids))

# Tenemos informacion de 57602 genes, y la matriz de expresion contempla 60675, por lo tanto vamos a filtrar los genes de la matriz de expresion para poder analizar los genes de los que tenemos informacion.
expr_matrix <- expr_matrix[gene_ranges$gene_id,]
```

```{r}
# El numero de columnas de la matiz de expresion y el numero de filas de la metadata no coincide, por lo tanto vamos a seleccionar aquellas muestras analizadas de las que tenemos informacion.
common_samples <- intersect(colnames(expr_matrix), meta_info$rna_id)

# Filtrar y ordenar muestras en ambos objetos
expr_matrix_final <- expr_matrix[, common_samples]
meta_info_final <- meta_info[meta_info$rna_id %in% common_samples, ]
```

# 1.1 Generate to SummarizedExperiment

```{r}
# Check that all final objects are okey.
dim(expr_matrix_final)
dim(meta_info_final)
dim(gene_ranges)

# Mirem si hi ha diferences en el IDs.
setdiff(colnames(expr_matrix_final),meta_info_final$rna_id)
setdiff(rownames(expr_matrix_final),gene_ranges$gene_id)

# Create a SummarizedExperiment 

Covid_se <- SummarizedExperiment(
  assays = list(counts = expr_matrix_final),
  colData = meta_info_final,
  rowRanges = gene_ranges
)

# check the object
Covid_se
```

# QC
```{r}

```

# PCA
```{r}

```

# DEG
```{r}

```

# Functional analysis (ORA-GSEA)
```{r}

```


